最高法院刑事判決　　　　　　九十六年度台上字第五０一四號
上　訴　人　甲○○
選任辯護人　陳世明律師
　　　　　　楊水柱律師
上列上訴人因違反公職人員選舉罷免法案件，不服台灣高等法院
高雄分院中華民國九十六年六月二十六日第二審判決（九十六年
度選上訴字第七號，起訴案號：台灣屏東地方法院檢察署九十五
年度選偵字第一○五號），提起上訴，本院判決如下：
    主  文
原判決撤銷，發回台灣高等法院高雄分院。
    理  由
原判決認定上訴人甲○○有其事實欄所示犯行，因而撤銷第一審
之科刑判決，改判論上訴人對於有投票權之人，交付賄賂，而約
其投票權為一定之行使罪，處有期徒刑年陸月，褫奪公權年
；固非無見。
惟查：(一)、有罪之判決書，須將認定之犯罪事實詳記於事實欄，
然後於理由內逐一說明其所憑之依據及認定之理由，使事實與理
由兩相一致，方為合法。又公職人員選舉罷免法第九十條之一第
一項之賄選罪，係以對於有投票權之人行求、期約或交付賄賂或
其他不正利益，而約其不行使投票權或為一定之行使為構成要件
；亦即須視行為人主觀上是否具有行賄之犯意，而約使有投票權
人為投票權一定之行使或不行使；客觀上行為人所行求、期約或
交付之賄賂或不正利益是否可認係約使投票權人為投票權之一定
行使或不行使之對價，以及所行求、期約、交付賄賂之對象是否
為有投票權人而定。上開對價關係，在於行賄者之一方，係認知
其所行求、期約或交付之意思表示，乃為約使有投票權人為投票
權一定之行使或不行使，在受賄者之一方，亦應認知行賄者對其
所行求、期約或交付之意思表示，乃為約使其為投票權一定之行
使或不行使。又對有投票權人交付之財物或不正利益，不以金錢
之多寡為絕對標準，而應綜合社會價值觀念、授受雙方之認知及
其他客觀情事而為判斷。原判決認定上訴人以價值超出新台幣（
下同）三十元之物品，即市價約七十元至一百元不等之旗魚肉，
分送有投票權之村民邱順昌、邱錦貴、陳朝宮、潘春貴、張胡秋
玉及宋洪拾妹等六人，請求投票支持其當選村長等情；似以該等
魚肉之一般市價為計算標準。然原判決已認定上訴人平日以販魚
為業，則其取得旗魚肉之價格，應係批發價而顯較市價為低廉；
是上訴人取得該等旗魚肉之價格為何？有無逾越法務部民國九十
年十月八日法九○檢字第○三六八八五號函所列「賄選犯行例舉
貳」所定價值三十元以下之標準？而上訴人辯稱：伊認為分送該
等旗魚肉予邱順昌等人，只是伴手禮，並無對價關係，實無賄選
之意等語；則上訴人分送旗魚肉予邱順昌等六人，如其取得之價
格在三十元以下，主觀上有無賄選之認識？與其成罪與否至為攸
關，自應調查究明；原判決以上訴人分送予邱順昌等六人之旗魚
肉，市價為七十元至一百元不等，且分送之對象邱順昌等六人均
為有投票權之人，即論上訴人以本件之罪，尚嫌速斷，亦有調查
職責未盡之違法。(二)、證據之證明力，固屬於法院判斷之自由，
惟證據之本身如有瑕疵，則在此瑕疵未能究明以前，遽採為有罪
之根據，即難謂為適法。原判決採信證人潘春貴於警詢及在第一
審法院審理時之證述，認定上訴人亦贈送旗魚肉予潘春貴，而約
其投票權為一定之行使。但潘春貴於第一審法院審理時係證述：
伊太太經過上訴人住處，上訴人叫伊太太進入其住處拿旗魚肉，
拿回家後由伊分給左鄰右舍（見一審卷第六二頁反面）。其所述
如果不虛，上訴人似未與潘春貴見面，則上訴人如何約潘春貴之
投票權為一定之行使？原判決就此並未加以說明，遽採為論罪資
料，難謂無違反證據法則。以上或為上訴意旨所指摘，或為本院
得依職權調查之事項，應認有撤銷原判決發回更審之原因。又第
一審判決論上訴人以連續犯，並依行為時即修正前刑法第五十六
條規定加重其刑後，量處有期徒刑年陸月，褫奪公權年；原
判決則論上訴人以集合犯，其為單純之一罪，不得加重其刑，惟
仍量處有期徒刑年陸月，褫奪公權年；有無違反比例原則，
案經發回，應併注意及之。
據上論結，應依刑事訴訟法第三百九十七條、第四百零一條，判
決如主文。
中　　華　　民　　國　九十六　年　　九　　月   二十   日
                      最高法院刑事第十一庭
                          審判長法官  林　永　茂
                                法官  洪　文　章
                                法官  蘇　振　堂
                                法官  蕭　仰　歸
                                法官  何　菁　莪
      本件正本證明與原本無異
                                      書  記  官
中　　華　　民　　國　九十六　年　　九　　月  二十六  日
                                                     ｍ
